【裁判字號】    99,台上,4347
【裁判日期】    990708
【裁判案由】    妨害性自主
【裁判全文】
最高法院刑事判決            九十九年度台上字第四三四七號
上  訴  人  甲○○
選任辯護人  羅豐胤律師
            黃靖閔律師
上列上訴人因妨害性自主案件，不服台灣高等法院台中分院中華
民國九十七年九月十八日第二審判決（九十七年度上訴字第一一
四０號，起訴案號：台灣台中地方法院檢察署九十六年度偵字第
一０九六八號），提起上訴，本院判決如下：
    主  文
上訴駁回。
    理  由
按刑事訴訟法第三百七十七條規定：上訴於第三審法院，非以判
決違背法令為理由，不得為之。是提起第三審上訴，應以原判決
違背法令為理由，係屬法定要件，如果上訴理由書狀並未依據卷
內訴訟資料，具體指摘原判決不適用何種法則或如何適用不當，
或所指摘原判決違法情事，顯與法律規定得為第三審上訴理由之
違法情形，不相適合時，均應認其上訴為違背法律上之程式，予
以駁回。本件原審經審理結果，認為上訴人甲○○有原判決事實
欄所記載乘機性交之犯行明確，因而撤銷第一審諭知上訴人無罪
之判決，改判論上訴人以犯乘機性交罪，處有期徒刑年肆月。
已詳敘其調查、取捨證據之結果及憑以認定犯罪事實之心證理由
。對於上訴人否認犯行之供詞及其所辯各語認非可採，亦予以論
述指駁。從形式上觀察，原判決尚無足以影響判決結果之違背法
令情形存在。上訴意旨略稱：(一)、證人王○○可證明被害人Ａ女（下
稱Ａ女，真實姓名年籍等資料詳卷）在原飲酒同樂之KTV店時，
與上訴人已有親密肢體行為；又宿醉者多久後會醒來？在被性侵
害的時候，是否完全沒有意識？宿醉後完全沒有意識的情況下，
能否在兩個小時後完全清醒？上訴人之原審選任辯護人曾聲請傳
喚王○○，並向國軍退除役官兵輔導委員會台○榮民總醫院（下稱
台○榮民總醫院）函詢上開問題，原審未予調查，顯有應於審判期
日調查之證據未予調查之違法。(二)、原審未依職權囑託醫院鑑定
Ａ女手腕二道傷痕究竟於何時所受，係人為自力或外力割傷？逕
推論該二道傷痕係因Ａ女遭受性侵害羞怒所自殘之傷痕，有調查
未盡之違誤。(三)、依據證人郭○○於第一審證稱：「當時（Ａ女）並
沒有喝醉的樣子，還很清醒。」「是她（Ａ女）自己坐上車，沒
有人扶她，她是坐在副駕駛座。」等語（見第一審卷第一三０頁
反面），與證人李○○於第一審證稱：「（案發前一天晚上，二十三
點五十九分，Ａ女打電話給你時，他的精神狀況如何？）很正常
，蠻開心的，像喝了酒，情緒有點高昂。」云云（見第一審卷第
一０二頁），以及證人張○○於原審證述：「（Ａ女她上車時的狀況
如何？你是否有在她身上聞到酒味？）沒有，沒有聞到任何酒味
。」等詞（見原審卷第六二頁反面），足證Ａ女離開KTV店上車
前及上車後不久，精神狀況尚屬清醒，則Ａ女在偵查中稱「上車
後就睡著了」云云，顯與事實不符。倘依Ａ女所稱其自上車後到
汽車旅館均是無意識狀態，則上訴人須獨力將Ａ女自車內抱出，
再以抱或扛方式帶到汽車旅館二樓，然依○○綜合醫院○○分院（下
稱○○醫院）之診斷證明書所載，Ａ女僅有左手腕二處割傷，完全無
因上訴人搬動而受有擦挫傷之跡徵，顯不合常理。再若Ａ女受性
侵害時完全無意識，豈會僅在陰道口有一公釐小擦傷。又Ａ女失
去意識期間為民國九十六年四月十二日凌晨零時四十分許至同日
二時四十分許在汽車旅館這段期間，竟會在失去意識二個小時後
完全清醒，而於同日二時四十七分二十五秒起至三時二十七分止
，連續撥打數通電話向友人求助，亦與常情不符。
(四)、而關於九十六年四月十一日晚上十一時五十九分之通話及Ａ
女有無授權李○○與上訴人家屬談和解之事，李○○、Ａ女之證述有
諸多相互矛盾之處，原判決以該二人之證述作為不利上訴人之證
據，其採證違法云云。惟查：(一)、當事人聲請調查之證據，事實
審認其無調查之必要者，得依刑事訴訟法第一百六十三條之二第
一項規定，以裁定駁回之，或於判決理由予以說明。原判決就上
訴人聲請傳喚王○○作證以及向台○榮民總醫院函詢宿醉者多久會
醒來等情，業於理由內敘明上訴人之選任辯護人雖聲請傳喚王○○，
證明上訴人與Ａ女到達汽車旅館前就有親密關係，在KTV店時上
訴人跟Ａ女有摟抱行為，Ａ女有趴在上訴人之肩上等情。惟Ａ女
於原審明確證述：「我與被告沒有親密的關係。」「我跟被告在
KTV（店）沒有摟抱的行為以及趴在被告肩上面的行為。」等語
（見原審卷第五四頁背面），經審酌辯護意旨所稱上訴人與Ａ女
在KTV店之行為，不論是否屬實，均與上訴人事後另在汽車旅館
內乘機性交Ａ女之行為無關連，亦難據此認定Ａ女有同意與上訴
人性交之情事，因認並無傳喚王○○之必要。另就上訴人之選任辯護
人聲請向台○榮民總醫院函詢前述宿醉者多久後會醒來一節，原判
決亦詳細說明人體飲用酒精後，主要是由胃或小腸中吸收，經肝
臟、肺臟、心臟而後遍達全身各個組織，而酒精對人體的影響重
點主要是在於腦部，酒精對人腦的作用涉及許多的內、外在因素
（如飲用酒精之濃度，攝取酒精之數量，酒精代謝之速率因體質
而有所差異，以致每個人喝酒後的生理反應不同），又人體血液
中酒精濃度變化有明顯的個人差異，是上訴人之選任辯護人聲請
函查前開事項之疑問，應就具體個案依證據資料認定，尚難一概
而論，自無法以抽象問題執為本案認定上訴人有利或不利證據，
故認此聲請函查事項與本案無關連性，自無函查之必要等由明確
（見原判決第二三頁第六列至第二四頁第三列）。於法尚無不合
，上訴意旨漫事指摘，並非上訴第三審之適法理由。
(二)、刑事訴訟法第一百六十三條規定揭櫫
當事人調查證據主導權之大原則，法院於當事人主導之證據調查
完畢後，認為事實未臻明瞭仍有待釐清時，固得斟酌具體個案之
情形，裁量是否補充介入調查。但如待證事實已臻明瞭，無再調
查之必要者，法院未為無益之調查，即不能指為有應調查之證據
而不予調查之違法。原判決認定上訴人確有本件乘機性交之犯行
，其犯罪事實並無不明瞭之處。原審審判長於九十七年九月四日
上午審判時，詢以：「尚有何證據請求調查？」上訴人答稱：「
沒有。」其原審辯護人除稱前述聲請傳訊王○○，與向台○榮民總
醫院函詢以外，明確陳稱：「其餘沒有。」等語（見原審卷第八
三頁反面），且在原審辯論終結前，亦未曾聲請為其他證據之調
查，因待證事實已明，原審未另為其他囑託醫院鑑定Ａ女手腕二
道傷痕究竟於何時所受，及係人為自力或外力割傷之無益調查，
自與應於審判期日調查之證據而未予調查之違法情形有別，不得
據為第三審上訴之適法理由。又原審援引卷附○○醫院受理疑似性侵
害事件驗傷診斷書，記載Ａ女左手腕有二道割傷，與Ａ女於偵查
中證稱：「伊左手腕二道割痕是伊自己用修眉刀割的。」等語（
見偵查卷第五頁），於第一審證稱：「案發報警後，當天我有割
腕一次，報警後十幾天我又割腕一次。」等語（見第一審卷第一
０五頁），於原判決理由記載「左手腕有二道割傷（自殘）」等
情，核與卷證資料並無不符，上訴意旨指摘原判決推論該二道傷
痕係因Ａ女遭受性侵害羞怒所自殘之傷痕，有調查未盡之違誤云
云，顯非合法之上訴第三審理由。(三)、原判決綜核上訴人於警詢
中略稱：「本來載Ａ女到台中縣沙鹿鎮○○路一家永和豆漿吃宵
夜，快到時Ａ女就已經睡著，因為不知道Ａ女之住處，就隨意亂
逛等她會不會清醒。但她一直沒有清醒，我問她是否要找地方休
息？她睡眼惺忪回答說好，因她當時酒醉由我扶她進○○汽車旅館六
０一室內睡覺。」（見警卷第五、六頁）；於偵查中稱：「（為
何不開車載Ａ女回家，而要載Ａ女到汽車旅館？）當時Ａ女在睡
覺，因我不知Ａ女住何處，所以我就開車到處亂晃，是因為原本
要載Ａ女回家的男同事喝醉了，所以Ａ女就叫我載她回家。」（
見偵查卷第十頁）；又於第一審準備程序供稱：「到了汽車旅館
時，是我扶她上去汽車旅館，進到房間後，她躺在床上睡覺。」
（見第一審卷第二０頁）各等語，以及Ａ女先後於偵查、第一審
、原審時證稱：伊上車後就昏睡無意識，等醒來時，人已在汽車
旅館等詞，說明Ａ女於進入汽車旅館時確係處於酒醉昏睡狀態等
由，核與卷證資料並無不符。上訴意旨任意指摘原判決此部分採
證違法云云，並非適法之上訴第三審理由。(四)、採證認事、取捨
證據及證據證明力之判斷，乃事實審法院之職權，苟其採證認事
之論斷無違證據法則，即不容任意指為違法。原判決就郭○○於第一
審證稱：「當時（Ａ女）並沒有喝醉的樣子，還很清醒。」「是
她（Ａ女）自己坐上車，沒有人扶她，她是坐在副駕駛座。」等
語部分，已說明郭○○於第一審既證稱其位置離Ａ女很遠，不知道Ａ
女有沒有喝酒等情，是郭○○證述Ａ女上車前並無喝醉之情形，並不
足據為有利於上訴人認定之依據（見原判決第十九頁第四至七列
）。另以張○○於原審雖證述至汽車旅館搭載Ａ女時，並未聞到Ａ女
身上有酒味等語，然亦論敘當時距離Ａ女最後喝酒之時間已有數
小時之久，Ａ女且已清醒，則張○○縱使未聞到Ａ女身上有酒味，亦
不違背常情（見原判決第二０頁第二二至二七列）。至證人李○○於
第一審證稱：「（案發前一天晚上，二十三點五十九分，Ａ女打
電話給你時，他的精神狀況如何？）很正常，蠻開心的，像喝了
酒，情緒有點高昂。」等語部分，原判決亦援引李○○於原審證稱：
「（四月十一日晚上十一時五十九分這通電話，當時Ａ女跟妳通
電話的情況如何、精神是否還算正常？）當時她打給我時應該是
喝醉了，就還好。她打電話給我時，她就是意識很不清楚，我也
聽不懂她在說什麼，大概知道她在喝酒。」「（妳在一審時，為
何說『她當時意識清楚』、『平常都會這樣打電話跟妳鬧』？）
因為她打來時她還能清楚答覆我『她在哪裡』、『她在喝酒唱歌
』，所以你要說她意識清楚，她可以回答我。可是，之後當我問
她一些問題時，她又回答得很含糊。」等語為證據（見原審卷第
六四頁、第六六頁背面），則原判決既採用李○○於原審之證詞，自
不採其有異於此於第一審之陳述，此乃採證之當然結果，縱未另
加說明，亦無違法之可言。另原判決復說明Ａ女於案發後，於九
十六年四月十二日前往○○醫院性侵害驗傷結果，Ａ女之陰部有一公
釐小擦傷，有該院受理疑似性侵害事件驗傷診斷書附卷可證，說
明Ａ女當時係在酒醉昏睡之狀態，不及反抗，是Ａ女之陰部所受
之傷勢僅有小擦傷與常情相符。且依憑卷附台灣大哥大股份有限
公司用戶資料查詢、和信電信股份有限公司所提供之通聯紀錄，
與證人徐○○、張○○之證詞，說明Ａ女於九十六年四月十二日凌晨
二時四十七分、四十九分三秒，先後撥打電話予徐○○、張○○要求
協助搭載時，於電話中呈現哭泣行為，復不願意主動陳述相關情
節，認為Ａ女如係同意且兩情相悅之性交行為，應無於清醒後立
即撥打電話請求協助搭載離開，且哭泣等情亦與性侵害案件被害
人因未能克服心理障礙，拒絕重複陳述遭受性侵害以及不願熟識
之人知悉其遭性侵害之社會經驗相符等旨，所為論斷核與經驗及
論理等證據法則皆無違背，至於Ａ女有無授權李○○與上訴人家屬談
和解之事，並非待證事實，原無特別加以認定及為證明之必要。
上訴意旨就此指摘，尚非上訴第三審之合法理由。其餘上訴意旨
或仍持原判決已說明理由而捨棄不採之陳詞辯解，全憑己見，再
為單純之事實上爭執；或就屬於事實審法院採證認事職權之行使
，任意指摘，難認已符合首揭法定之第三審上訴要件。其上訴違
背法律上之程式，應予駁回。
據上論結，應依刑事訴訟法第三百九十五條前段，判決如主文。
中    華    民    國  九十九  年    七    月    八    日
                      最高法院刑事第九庭
                          審判長法官  邵  燕  玲
                                法官  李  伯  道
                                法官  孫  增  同
                                法官  李  英  勇
                                法官  施  俊  堯
本件正本證明與原本無異
                                      書  記  官
中    華    民    國  九十九  年    七    月   十二   日
                                                      Ｅ

司法院資訊處製作；財團法人民間司法改革基金會備份。
